ACORDAO-COMPLETO-2333576

ACÓRDÃO 3354/2019 ATA 12/2019 - PRIMEIRA CÂMARA

VISTOS, relatados e discutidos estes autos de tomada de contas especial instaurada pelo pelo Fundo Nacional de Desenvolvimento da Educação (FNDE) , em desfavor de José Arlindo Silva Sousa, prefeito municipal na gestão 2009-2012, e Filadelfo Mendes Neto, prefeito municipal na gestão 2013-2016, ambos na cidade de Pinheiro/MA, em razão da omissão no dever de prestar contas do Convênio 700201/2011 (Siafi 667582) , celebrado entre o FNDE e a referida municipalidade em 29/7/2011 (peça 1, p. 299319) , cujo objeto é a construção de escola no âmbito do Programa Nacional de Reestruturação e Aparelhagem da Rede Escolar Pública de Educação Infantil (programa Proinfância tipo B) .
ACORDAM os Ministros do Tribunal de Contas da União, reunidos em sessão da Primeira Câmara e ante as razões expostas pelo Relator, em:
9.1. acolher as alegações de defesa apresentadas por Filadelfo Mendes Neto;
9.2. rejeitar as alegações de defesa apresentadas por José Arlindo Silva Sousa;
9.3. com fundamento nos arts. 1º, inciso I, 16, inciso II, 18 e 23, inciso II, da Lei 8.443/1992, c/c os arts. 1º, inciso I, 208 e 214, inciso II, do Regimento Interno, julgar regulares com ressalva as contas de Filadelfo Mendes Neto, dando-lhe quitação;	
9.4. com fundamento nos arts. 1º, inciso I, 16, inciso III, alínea “c”, da Lei 8.443/1992 c/c os arts. 19 e 23, inciso III, da mesma Lei, e com arts. 1º, inciso I, 202, § 6º, 209, inciso III, 210 e 214, inciso III, do Regimento Interno, julgar irregulares as contas de José Arlindo Silva Sousa e condená-lo ao pagamento da quantia a seguir especificada, com a fixação do prazo de quinze dias, a contar da notificação, para comprovar, perante o Tribunal (art. 214, inciso III, alínea “a”, do Regimento Interno) , o recolhimento da dívida ao Fundo Nacional de Desenvolvimento da Educação, atualizada monetariamente e acrescida dos juros de mora, calculados a partir da data discriminada, até a data do recolhimento, descontada a quantia já ressarcida, na forma prevista na legislação em vigor:
	VALOR ORIGINAL (R$) 
	DATA DA OCORRÊNCIA
	DÉBITO/CRÉDITO

	626.514,14
	4/1/2012
	D

	243.033,07
	2/9/2015
	C

9.5. aplicar a José Arlindo Silva Sousa multa prevista no art. 57 da Lei 8.443/1992 c/c o art. 267 do Regimento Interno, no valor de R$ 500.000,00 (quinhentos mil reais) , com fixação de prazo de quinze dias, a contar da notificação, para comprovar, perante o Tribunal (art. 214, inciso III, alínea “a”, do Regimento Interno) , o recolhimento da dívida aos cofres do Tesouro Nacional, atualizada monetariamente desde a data do acórdão até a do efetivo recolhimento, se for paga após o vencimento, na forma da legislação em vigor;
	9.6. autorizar, desde logo, a cobrança judicial da dívida, nos termos do art. 28, inciso II, da Lei nº 8.443/1992, caso não atendida a notificação;
	9.7.encaminhar cópia da deliberação ao Procurador-Chefe da Procuradoria da República no Rio Grande do Norte, nos termos do § 3º do art. 16 da Lei 8.443/1992 c/c o § 7º do art. 209 do Regimento Interno do TCU, para adoção das medidas cabíveis;
   9.8. recomendar ao FNDE que envide tratativas, junto ao atual gestor do município de Pinheiro/MA, para que a obra objeto do Convênio 700201/2011, se possível, seja finalizada, caso ainda permaneça paralisada, inclusive com aporte financeiro, a fim de preservar a execução da política pública prevista no Programa Proinfância, vindo a beneficiar a população carente do município, informando a este Tribunal, no prazo de 60 dias a respeito da medida adotada.

Tomada de contas especial em razão da omissão no dever de prestar contas do Convênio 700201/2011 (Siafi 667582).

Primeira Câmara

Prefeitura de Pinheiro - MA.

3. Interessados/Responsáveis:
3.1. Interessado: Fundo Nacional de Desenvolvimento da Educação (00.378.257/0001-81)
3.2. Responsáveis: Filadelfo Mendes Neto (XXX.598.553-XX); José Arlindo Silva Sousa (XXX.168.733-XX).

13.1. Ministros presentes: Benjamin Zymler (na Presidência), Walton Alencar Rodrigues (Relator) e Vital do Rêgo.
13.2. Ministro-Substituto convocado: Augusto Sherman Cavalcanti.
13.3. Ministro-Substituto presente: Weder de Oliveira.

WALTON ALENCAR RODRIGUES

Adoto, como relatório, parecer da lavra do representante do Ministério Público junto ao TCU, Procurador Júlio Marcelo de Oliveira:
Trata-se da tomada de contas especial instaurada pelo Fundo Nacional de Desenvolvimento da Educação (FNDE) , em desfavor dos Srs. José Arlindo Silva Sousa, prefeito municipal na gestão 2009-2012, e Filadelfo Mendes Neto, prefeito municipal na gestão 2013-2016, ambos na cidade de Pinheiro/MA, em razão da omissão no dever de prestar contas do Convênio 700201/2011 (Siafi 667582) , celebrado com a referida municipalidade em 29/7/2011 (peça 1, p. 299319) , que tinha por objeto a construção de escola no âmbito do Programa Nacional de Reestruturação e Aparelhagem da Rede Escolar Pública de Educação Infantil (programa Proinfância tipo B) .
Finalizada a fase interna do processo, foram os autos submetidos à Secretaria de Controle Externo no Rio Grande do Norte (Secex/RN) onde, ao serem analisados por intermédio da instrução constante à peça 8, concluiu-se o seguinte: 
“14. A partir dos elementos constantes dos autos, foi possível verificar a responsabilidade dos Srs. Filadelfo Mendes Neto (CPF XXX.598.553-XX; Gestão 2013-2016) e José Arlindo Silva Sousa (CPF XXX.168.733-XX; Gestão 2009-2012) , ex-Prefeitos do município de Pinheiro/MA, pela não comprovação da boa e regular utilização dos recursos recebidos por meio do Convênio 700201/2011 (Siafi 667582) , celebrado com a referida municipalidade (peça 1, p. 299-319) , que tinha por objeto a construção de escola (s) no âmbito do Programa Nacional de Reestruturação e Aparelhagem da Rede Escolar Pública de Educação Infantil (Proinfância) , com vigência estipulada para o período de 29/7/2011 a 17/7/2013. 
15. Diante dessa situação, cumpre citá-los, cabendo informá-los que a demonstração da correta aplicação dos recursos perante este Tribunal deve ocorrer por meio da apresentação de documentação probatória das despesas efetuadas, tais como notas fiscais, recibos, processos de pagamento, extratos bancários da conta específica (recursos federais transferidos e contrapartida) e da aplicação financeira, processos licitatórios, contratos e termos de adjudicação e homologação, bem como documentos que comprovem a execução do objeto do convênio.”
Realizadas, então, com base em delegação de competência, as comunicações processuais que se faziam necessárias, os responsáveis compareceram aos autos e, por intermédio de procuradores regularmente constituídos, apresentaram alegações de defesa que mereceram a análise constante à peça 33. 
Naquela ocasião, o auditor incumbido do exame do feito, com a anuência do corpo diretivo daquela secretaria, concluiu que deveriam ser acolhidas as alegações de defesa do Sr. Filadelfo Mendes Neto, prefeito sucessor, em razão de o responsável ter adotado medidas com vistas a elidir os problemas verificados na condução do ajuste. Em relação ao Sr. José Arlindo, pugnou-se pela rejeição de suas alegações de defesa, bem como pela irregularidade de suas contas, com imputação de débito e multa. Veja-se a referida proposta de encaminhamento: 
“30.	Diante do exposto, submetemos os autos à consideração superior, propondo:
I – acatar as alegações de defesa do Sr. Filadelfo Mendes Neto (CPF XXX.598.553-XX) , por considerar sanado o débito a ele atribuído;
II – rejeitar as alegações de defesa do Sr. José Arlindo Silva Sousa (CPF 148.168.733-‘68) , prefeito municipal de Pinheiro/MA na gestão 2009-2012, por não considerar sanadas as irregularidades a ele atribuídas;
III - com fundamento nos arts. 1º, inciso I, 16, inciso III, alínea c, da Lei 8.443/1992 c/c os arts. 19 e 23, inciso III, da mesma Lei, e com arts. 1º, inciso I, 209, inciso III, 210 e 214, inciso III, do Regimento Interno, que sejam julgadas irregulares as contas do Sr. José Arlindo Silva Sousa (CPF XXX.168.733-XX) , prefeito municipal de Pinheiro/MA na gestão 2009-2012, e condená-lo ao pagamento da quantia a seguir especificada, com a fixação do prazo de quinze dias, a contar da notificação, para comprovar, perante o Tribunal (art. 214, inciso III, alínea “a”, do Regimento Interno) , o recolhimento da dívida aos cofres do Fundo Nacional de Desenvolvimento da Educação, atualizada monetariamente e acrescida dos juros de mora, calculados a partir da data discriminada, até a data do recolhimento, descontada a quantia já ressarcida, na forma prevista na legislação em vigor:
	VALOR ORIGINAL (R$) 
	DATA DA OCORRÊNCIA
	DÉBITO/CRÉDITO

	626.514,14
	4/1/2012
	D

	243.033,07
	2/9/2015
	C

Valor atualizado até 19/6/2018: R$ 777.528,16 (peça 32) 
IV - aplicar ao Sr. José Arlindo Silva Sousa (CPF XXX.168.733-XX) , prefeito municipal de Pinheiro/MA na gestão 2009-2012, a multa prevista no art. 57 da Lei 8.443/1992 c/c o art. 267 do Regimento Interno, com a fixação do prazo de quinze dias, a contar da notificação, para comprovar, perante o Tribunal (art. 214, inciso III, alínea “a”, do Regimento Interno) , o recolhimento da dívida aos cofres do Tesouro Nacional, atualizada monetariamente desde a data do acórdão até a do efetivo recolhimento, se for paga após o vencimento, na forma da legislação em vigor;
V - autorizar, desde logo, a cobrança judicial da dívida, nos termos do art. 28, inciso II, da Lei nº 8.443/1992, caso não atendida a notificação;
VI - com fundamento nos arts. 1º, inciso I, 16, inciso II, 18 e 23, inciso II, da Lei 8.443/1992, c/c os arts. 1º, inciso I, 208 e 214, inciso II, do Regimento Interno, que sejam julgadas regulares com ressalva as contas do Sr. Filadelfo Mendes Neto (CPF XXX.598.553-XX) , prefeito municipal de Pinheiro/MA na gestão 2013-2016, dando-se-lhe quitação; 
VII – recomendar ao FNDE que envide tratativas junto ao atual gestor do município de Pinheiro/RN, para que a obra objeto do Convênio 700201/2011, se possível, seja finalizada, caso ainda permaneça paralisada, inclusive com aporte financeiro, a fim de preservar a execução da política pública prevista no Programa Proinfância, vindo a beneficiar a população carente do município, informado a este Tribunal, no prazo de 60 dias a respeito da medida adotada; e
VIII - encaminhar cópia da deliberação ao Procurador-Chefe da Procuradoria da República no Rio Grande do Norte, nos termos do § 3º do art. 16 da Lei 8.443/1992 c/c o § 7º do art. 209 do Regimento Interno do TCU, para adoção das medidas cabíveis; e comunicar-lhe que o relatório e o voto que a fundamentarem podem ser acessados por meio do endereço eletrônico www.tcu.gov.br/acordaos e que, caso haja interesse, o Tribunal pode enviar-lhe cópia desses documentos sem qualquer custo.”
II
	O Ministério Público de Contas, pelos motivos a seguir declinados, anui à proposta de encaminhamento da Secex/RN.
	No tocante ao Sr. José Arlindo Silva Sousa, observa-se que o responsável dispendeu R$ 431.550,15 (quatrocentos e trinta e um mil quinhentos e cinquenta reais e quinze) para realizar uma pequena parcela (13,37%) do objeto do Convênio 700201/2011, cujo valor estimado era, segundo plano de trabalho aprovado, R$ 164.400,34 (cento e sessenta e quatro mil quatrocentos reais e trinta e quatro centavos) . 
	Nessa circunstância, considerando ainda que as obras executadas não poderão ser aproveitadas e tampouco trarão quaisquer benefícios os cidadãos daquele ente municipal, mostra-se escorreita a proposta de ser imputado ao Sr. José Arlindo Silva Sousa débito correspondente à integralidade dos recursos repassados, deduzidos do saldo restituído pelo prefeito sucessor. Ademais, devem suas contas ser julgadas irregulares, com aplicação de sanção de natureza pecuniária. 
	Passando à responsabilização do Sr. Filadelfo Mendes Neto, prefeito sucessor, convém destacar que o responsável, no início de sua gestão, adotou diversas providências com vistas a avaliar o cumprimento, pelo seu antecessor, do objeto do Convênio 700201/2011. 
	Acontece que ao constatar que o seu antecessor não havia realizado o objeto pactuado, bem como que havia gasto valores incompatíveis com as obras então executadas, o Sr. Filadelfo devolveu ao ente concedente os valores que se encontravam à disposição da Prefeitura Municipal, bem como adotou diversas medidas com o objetivo de responsabilizar o sr. José Arlindo Silva Souza. Quanto ao tema, destaca-se excerto da derradeira instrução elaborada pela unidade instrutiva, por meio da qual são sintetizadas as ações do responsável, in verbis: 
“20.	Considerando que o prefeito antecessor deixou recursos financeiros na conta bancária do convênio ao sucessor, a princípio, caberia ao Sr. Filadelfo dar continuidade a obra, ou devolvê-los ao órgão de origem, com as devidas justificativas, caso encontrasse irregularidades que impedissem a continuação do objeto conveniado.
21.	Foi o que fez o Sr. Filadelfo Mendes Neto, quando, em 21/2/2013, muito antes do prazo final para a apresentação da prestação de contas, designou uma comissão para avaliar os contratos vigentes do antecessor, tendo esta chegada a conclusão que tinha havido pagamentos indevidos por serviços não executados de R$ 161.000,00 (peça 1, p. 356-366) . Diante desse fato, e após alegar que não dispunha da documentação pertinente ao convênio para dar continuidade ao objeto, resolveu notificar a construtora para que se prontificasse a dar reinício aos serviços (peça 3, p. 74-76) , contudo não obteve êxito. Deu seguimento, então, a partir de maio/2013, às medidas judiciais necessárias (peça 3, p. 78130) com vista a resguardar o erário diante da impossibilidade de cumprir o objeto pactuado, bem como solicitou o cancelamento do convênio junto ao FNDE e a imediata instauração de TCE pelo concedente (peça 3, p. 145 e 155) , além de entrar com uma representação junto ao MEC (peça 3, p. 155) , tudo em consonância ao determinado na citada Súmula-TCU 230, culminando com a devolução, devidamente corrigida ao órgão de origem, do saldo dos recursos não aplicados de R$ 243.033,07, em 2/9/2015 (peça 22, p. 7-8) .”
	Dessa maneira, mostra-se adequada a proposta de encaminhamento consignada pela Secex/RN, no sentido de as alegações de defesa do sr. Filadelfo Mendes Neto serem acolhidas.
III
	Ante o exposto, o Ministério Público de Contas anuiu à proposta de encaminhamento da Secex/RN, no sentido de:
	a) com fundamento nos arts. 1º, inciso I, 16, inciso II, 18 e 23, inciso II, da Lei 8.443/1992, c/c os arts. 1º, inciso I, 208 e 214, inciso II, do Regimento Interno, que sejam julgadas regulares com ressalva as contas do Sr. Filadelfo Mendes Neto (CPF XXX.598.553-XX) , prefeito municipal de Pinheiro/MA na gestão 2013-2016, dando-se-lhe quitação;	
b) com fundamento nos arts. 1º, inciso I, 16, inciso III, alínea “c”, da Lei nº 8.443/1992 c/c os arts. 19 e 23, inciso III, da mesma Lei, e com arts. 1º, inciso I, 209, inciso III, 210 e 214, inciso III, do Regimento Interno, que sejam julgadas irregulares as contas do Sr. José Arlindo Silva Sousa (CPF XXX.168.733-XX) , prefeito municipal de Pinheiro/MA na gestão 2009-2012, e condená-lo ao pagamento da quantia a seguir especificada, com a fixação do prazo de quinze dias, a contar da notificação, para comprovar, perante o Tribunal (art. 214, inciso III, alínea “a”, do Regimento Interno) , o recolhimento da dívida aos cofres do Fundo Nacional de Desenvolvimento da Educação, atualizada monetariamente e acrescida dos juros de mora, calculados a partir da data discriminada, até a data do recolhimento, descontada a quantia já ressarcida, na forma prevista na legislação em vigor:
	VALOR ORIGINAL (R$) 
	DATA DA OCORRÊNCIA
	DÉBITO/CRÉDITO

	626.514,14
	4/1/2012
	D

	243.033,07
	2/9/2015
	C

Valor atualizado até 19/6/2018: R$ 777.528,16 (peça 32) 
	c) aplicar ao Sr. José Arlindo Silva Sousa (CPF XXX.168.733-XX) , prefeito municipal de Pinheiro/MA na gestão 2009-2012, a multa prevista no art. 57 da Lei 8.443/1992 c/c o art. 267 do Regimento Interno, com a fixação do prazo de quinze dias, a contar da notificação, para comprovar, perante o Tribunal (art. 214, inciso III, alínea “a”, do Regimento Interno) , o recolhimento da dívida aos cofres do Tesouro Nacional, atualizada monetariamente desde a data do acórdão até a do efetivo recolhimento, se for paga após o vencimento, na forma da legislação em vigor;
	d) autorizar, desde logo, a cobrança judicial da dívida, nos termos do art. 28, inciso II, da Lei nº 8.443/1992, caso não atendida a notificação;
	e) encaminhar cópia da deliberação a ser proferida ao Procurador-Chefe da Procuradoria da República no Rio Grande do Norte, nos termos do § 3º do art. 16 da Lei 8.443/1992 c/c o § 7º do art. 209 do Regimento Interno do TCU, para adoção das medidas cabíveis; informando-lhe que o relatório e o voto que a fundamentam podem ser acessados por meio do endereço eletrônico www.tcu.gov.br/acordaos e que, caso haja interesse, o Tribunal pode enviar-lhe cópia desses documentos sem qualquer custo.

8.1. Dilson Dias Sa (8455/OAB-MA).  
8.2. Carlos Victor Guterres Mendes (6265/OAB-MA). 
8.3. Flávia Lucena Veiga Fernandes (6845/OAB-MA).

Procurador Júlio Marcelo de Oliveira.

TOMADA DE CONTAS ESPECIAL. CONVÊNIO. PROGRAMA NACIONAL DE REESTRUTURAÇÃO E APARELHAGEM DA REDE ESCOLAR PÚBLICA DE EDUCAÇÃO INFANTIL. NÃO-COMPROVAÇÃO DA REGULAR APLICAÇÃO DA DESPESA NA CONSTRUÇÃO DE CRECHE. OBRA INACABADA E SEM APROVEITAMENTO POSTERIOR. CITAÇÃO DO PREFEITO ANTERIOR QUE GERIU OS RECURSOS E DO PREFEITO SUCESSOR. ACOLHIMENTO DAS ALEGAÇÕES DO GESTOR SUCESSOR ANTE A ADOÇÃO DAS MEDIDAS NECESSÁRIAS AO RESGUARDO DO ERÁRIO.

TOMADA DE CONTAS ESPECIAL (TCE)

Secretaria do TCU no Estado do Rio Grande do Norte (Sec-RN).

Cuidam os autos de tomada de contas especial instaurada pelo Fundo Nacional de Desenvolvimento da Educação (FNDE) , em desfavor de José Arlindo Silva Sousa e Filadelfo Mendes Neto, prefeitos do Município de Pinheiro/MA durante os mandatos de 2009 a 2012 e de 2013 a 2016, respectivamente, em razão da omissão no dever de prestar contas do Convênio 700201/2011 (Siafi 667582) , celebrado entre o FNDE e a referida municipalidade em 29/7/2011 (peça 1, p. 299319) , cujo objeto é a construção de escola no âmbito do Programa Nacional de Reestruturação e Aparelhagem da Rede Escolar Pública de Educação Infantil (programa Proinfância tipo B) .
O prazo de vigência do termo de convênio foi de 29/7/2011 a 17/7/2013, cujo termo final para apresentação da prestação de contas, já considerada a prorrogação, encerrou-se em 15/11/2014 (peça 1, págs. 209 e 313, peça 3, pág. 217) .
Para implementação do objeto do ajuste, foram previstos R$ 1.265.685,14, dos quais R$ 1.253.028,29 seriam repassados pelo concedente e R$ 12.656,85 corresponderiam à contrapartida municipal. Entretanto, o FNDE liberou apenas R$ 626.514,14, mediante ordem bancária 2011OB704745, de 30/12/2011. Os recursos foram creditados na conta corrente vinculada ao convênio em 04/01/2012 (peça 3, p. 47) .
No âmbito deste Tribunal, os responsáveis foram citados para apresentar defesa acerca da não-comprovação da boa e regular aplicação dos recursos federais recebidos por meio do Convênio 700201/2011 (Siafi 667582) , haja vista a incompletude da prestação de contas e não ter sido demonstrada a execução do objeto.
Após analisar as alegações de defesa, a Sec-RN chegou às seguintes conclusões:
o ex-prefeito José Arlindo Silva Sousa efetivamente despendeu R$ 431.550,15 do total de recursos federais recebidos de R$ 626.514,14, deixando, assim, saldo na conta bancária vinculada de R$ 208.080,62, já incluso o rendimento de aplicação financeira.  Essa assertiva é comprovada pelos extratos bancários e demais documentos de despesas constantes dos autos (peça 2, págs. 16 a 399; e peça 3, págs. 6 a 72, e 170) ;
relatório de fiscalização in loco realizada por técnicos do Ministério da Educação, em 25/6/2013 (peça 3, págs. 169/171) comprova execução de, somente, 13,37% da planilha de serviços, correspondente ao valor de R$ 164.400,34 (13,37% de R$ 1.253.028,29) , não obstante o responsável José Arlindo Silva Souza ter gasto R$ 431.550,15;
houve pagamento indevido de R$ 267.149,81, equivalente à diferença entre o R$ 431.550,15 e R$ 164.400,34;
não há informação de que a obra executada possa ser aproveitada, havendo prejuízo integral ao implemento da política pública, a implicar glosa da totalidade dos recursos federais repassados, abatida a importância já devolvida ao FNDE;
o prefeito sucessor, Filadelfo Mendes Neto, tão logo tomou posse no mandato municipal e tentar, sem sucesso, a retomada da obra, aviou as medidas judiciais necessárias ao resguardo do Erário, solicitou ao FNDE o cancelamento do convênio e a imediata instauração de tomada de contas especial, culminando com a devolução do saldo de recursos federais não-aplicados de R$ 243.033,07, em 2/9/2015 (peças 1, págs. 356-366; 3, págs. 74-76, 78-130, 1145 e 155; e 22, págs. 7-8) ;
foi identificada falha formal do responsável Filadelfo Mendes Neto em não alimentar o sistema SiGPC, conforme previsto no art. 1º da Resolução-FNDE  43/2012.
Em suma, a unidade instrutiva, com o endosso do Ministério Público propõe:
acatar as alegações de defesa de Filadelfo Mendes Neto;
rejeitar as alegações de defesa de. José Arlindo Silva Sousa;
com fundamento nos arts. 1º, inciso I, 16, inciso III, alínea c, da Lei 8.443/1992, julgar irregulares as contas de José Arlindo Silva Sousa e condená-lo ao pagamento da quantia a seguir especificada, a ser recolhida ao Fundo Nacional de Desenvolvimento da Educação (FNDE) , na forma prevista na legislação em vigor:
	VALOR ORIGINAL (R$) 
	DATA DA OCORRÊNCIA
	DÉBITO
CRÉDITO

	626.514,14
	4/1/2012
	D

	243.033,07
	2/9/2015
	C

Valor atualizado até 19/6/2018: R$ 777.528,16 (peça 32) 
aplicar a José Arlindo Silva Sousa multa prevista no art. 57 da Lei 8.443/1992, a ser recolhida ao Tesouro Nacional, na forma da legislação em vigor;
autorizar, desde logo, a cobrança judicial da dívida, nos termos do art. 28, inciso II, da Lei 8.443/1992, caso não atendida a notificação;
com fundamento nos arts. 1º, inciso I, 16, inciso II, 18 e 23, inciso II, da Lei 8.443/1992, julgar regulares com ressalva as contas de Filadelfo Mendes Neto, expedindo-lhe quitação; 
recomendar ao FNDE que envide tratativas, junto ao atual gestor do município de Pinheiro/MA, para que a obra objeto do Convênio 700201/2011, se possível, seja finalizada, caso ainda permaneça paralisada, inclusive com aporte financeiro, a fim de preservar a execução da política pública prevista no Programa Proinfância, vindo a beneficiar a população carente do município, informando a este Tribunal, no prazo de 60 dias a respeito da medida adotada; e
encaminhar cópia da deliberação ao Procurador-Chefe da Procuradoria da República no Rio Grande do Norte, nos termos do § 3º do art. 16 da Lei 8.443/1992 c/c o § 7º do art. 209 do Regimento Interno do TCU, para adoção das medidas cabíveis; e comunicar-lhe que o relatório e o voto que a fundamentam podem ser acessados por meio do endereço eletrônico www.tcu.gov.br/acordaos e que, caso haja interesse, o Tribunal poderá enviar-lhe cópia desses documentos sem qualquer custo.   
Feita essa introdução, passo a decidir.
Aquiesço aos pareceres uniformes da Sec-RN e do Ministério Público, cujas razões, desde logo, incorporo ao meu voto.
Restou comprovado, nestes autos, que as obras de construção de escola no âmbito do Programa Nacional de Reestruturação e Aparelhagem da Rede Escolar Pública de Educação Infantil foram executadas durante o mandato do ex-prefeito de Pinheiro/MA, José Arlindo Silva, as quais se encontram parcialmente conclusas e sem demonstração de aproveitamento com vistas a dar utilidade ao equipamento público.  
O responsável incorre, assim, em responsabilidade integral por dano causado ao Erário, em razão de má gestão dos recursos públicos da União, descentralizados pelo Convênio 700201/2011 (Siafi 667582) .  Desta forma, está configurada violação ao dever de prestação de contas do regular emprego dos recursos públicos, ao arrepio do disposto nos arts. 70, parágrafo único, e 71, inc. II, da Constituição Federal, art. 10, § 6º, do Decreto 6.170/2007; arts. 39 e 56 da Portaria Interministerial MPOG/MF/CGU 127/2008; e Cláusula Terceira, inciso II, alínea “j”, e Cláusula Décima Quarta do Convênio 700201/2011 (Siafi n. 667582) .
Neste sentido, rejeito as alegações de defesa de José Arlindo Silva e, com fulcro nos arts. 1º, inciso I, 16, inciso III, alínea c, da Lei 8.443/1992, julgo irregulares as respectivas contas especiais, condeno-o ao ressarcimento do dano ao FNDE, composto pela integralidade do valor transferido pelo Convênio 700201/2011, deduzida a importância já devolvida pelo prefeito sucessor à autarquia federal. Também aplico ao responsável a multa prevista no artigo 57 da Lei Orgânica do TCU.
Acolho as alegações de Filadelfo Mendes Neto, prefeito sucessor de Pinheiro/MA, por haver envidado as medidas necessárias ao resguardo do Erário. Baldadas as tentativas para retomada e conclusão das obras parcialmente executadas pelo alcaide antecessor, não restou ao dirigente municipal outra alternativa senão adotar as ações judiciais cabíveis, solicitar ao FNDE cancelamento do convênio e imediata instauração de TCE, bem como devolver o saldo dos recursos do convênio que não foram utilizados.
Julgo, portanto, regulares com ressalva as contas de Filadelfo Mendes Neto, expedindo-lhe quitação, com espeque nos arts. 1º, inciso I, 16, inciso II, 18 e 23, inciso II, da Lei 8.443/1992.
Por fim, perfilho as demais propostas de recomendação e de ciência ao Ministério Público Federal.
Ante o exposto, voto por que o Tribunal acolha a minuta de acórdão que ora submeto à deliberação do colegiado.
TCU, Sala das Sessões Ministro Luciano Brandão Alves de Souza, em 23 de abril de 2019.
WALTON ALENCAR RODRIGUES 
Relator